臺灣嘉義地方法院民事判決　　　　　　　 96年度訴字第149號
原　　　告　臺灣嘉義地方法院檢察署
法定代理人　甲○○
訴訟代理人　乙○○
被　　　告　丙○○
　　　　　　　　　　　（現於臺灣臺中監獄執行中）
上列當事人間請求償還犯罪被害補償金事件，本院於民國九十六
年五月二十八日言詞辯論終結，判決如下：
    主  文
被告應給付原告新臺幣壹佰壹拾參萬壹仟伍佰貳拾元及自民國九
十六年一月三十一日起至清償日止，按週年利率百分之五計算之
利息。
訴訟費用由被告負擔。
    事實及理由
壹、原告起訴聲明：如主文所示，而主張下列各情：
    被告於民國93年12月13日晚間9時許在嘉義縣新港鄉安和村
    三姓公廟旁提水時與駕車偶經該處之訴外人陳明和，因不明
    原因互起爭執。被告乃萌殺人犯意而返回嘉義縣新港鄉安和
    村120號住處取出1支木質鋤柄，即至上開三姓公廟持該鋤柄
    猛力重擊訴外人陳明和頭、胸及全身，致其右前胸乳頭內上
    部瘀傷、右心房出血、兩眼眶部瘀血、左耳前部裂傷、左顳
    部瘀傷併骨折、左顴骨部2處裂傷併骨折、左外頸部5處裂傷
    、左頦骨下巴部2處裂傷併骨折、左小腿前部斜向裂傷併腓
    脛骨骨折、左右手掌背部浮腫多處抵抗瘀傷、左顳部、右顳
    部、右後枕部、左外頸部、左側甲狀軟骨下、右前胸部皮下
    血腫、左中顱腔顱底骨斜向骨折、右側第2至第7肋骨骨折併
    右胸腔內血胸，而於同年月14日上午7時17分許不治死亡。
    被告嗣經臺灣高等法院臺南分院94年度上訴字第1032號刑事
    判決殺人罪確定。訴外人陳明和之子女即訴外人陳再生、陳
    美蘭向原告申請遺屬補償金，而各領取565,760元合計1,131
    ,520元，爰依犯罪被害人保護法第12條第1項規定之法律關
    係請求如上開聲明所示。
貳、被告則聲明：原告之訴駁回，而以下列情詞置辯：
    被告當時人在嘉義市麥當勞而未在案發現場。被告遭警扣案
    之外套並無血跡。被告並未穿過該沾染血跡之外套，該外套
    亦非被告所有。警員於刑事案件作偽證，訴外人陳明和非被
    告所殺，故被告無須賠償。
參、本院判斷：
一、原告主張訴外人陳明和於上開時地遭人持鋤柄猛力重擊其頭
    、胸及全身致其受有上開傷勢而於翌日上午7時17分許不治
    死亡，此經本院依職權調取臺灣嘉義地方法院檢察署93年度
    相字第748相驗卷宗、嘉義縣警察局民雄分局刑案偵查卷宗
    所附相驗屍體證明書、驗斷書及法務部法醫研究所94年1月2
    4日法醫理字第0930004922號函核閱屬實，被告對此亦不爭
    執，應認為真實。
二、原告主張訴外人陳明和係遭被告所殺，則為被告所否認，而
    以上開情詞置辯，故本件應審究者為訴外人陳明和是否係被
    告所殺。經查：
（一）(1)被告於警詢時自承：93年12月13日晚間，有前往嘉義縣
      新港鄉安和村三姓公廟，去黏鐵仔，黏一些電子零件，我
      於13日晚間有騎腳踏車至廟那邊提水，去好幾趟，當時是
      晚間；手上有帶一個水桶，我本人有去提水（重複說昨晚
      有去提水），監視器是我本人沒錯，但不知幾點；是我就
      對啦！那木棍是我的等語（本院94年度重訴字第1號刑事
      卷宗第2-4、7、9頁）。又被告於檢察官訊問時亦供稱：
      我於93年12月13日晚間到三姓公廟提水，提完就回家洗腳
      、洗衣服、泡牛奶喝，就睡覺了，晚間9時許，我在家裡
      睡覺（臺灣嘉義地方法院檢察署93年度偵字第7280號卷宗
      第9-10頁）。(2)依案發當晚三姓公廟旁之監視錄影帶畫面
      所示確有1名騎駛腳踏車男子往返該路段數次，該男子正
      面留有鬍鬚，且身上衣物均相同，應係同一人。該名男子
      於當晚9時47分48秒至50秒許騎腳踏車往三姓公廟方向駛
      去，腳踏車左邊有疑似水桶物品，右手持長條狀物，同晚
      9時49分55秒至50分0秒間，該男子騎駛腳踏車自三姓公廟
      往被告住處方向駛去，腳踏車右邊則掛有水桶。被告於案
      發翌日經警逮捕後所拍攝之照片顯示其確留有鬍鬚，而案
      發當晚監視錄影帶畫面所示騎駛腳踏車男子之臉部輪廓與
      被告極為相似，且錄影帶畫面內男子鼻頭碩大之明顯特徵
      亦與被告相符，而錄影帶畫面所示騎駛腳踏車男子外套背
      面之反光字條亦與被告所有之遭警扣案藍色外套背面反光
      字條相同。上開各情，業經本院比對案發當晚監視錄影帶
      男子正面翻攝照片與被告遭警逮捕所拍攝之正面照片屬實
      （嘉義縣警察局民雄分局刑案偵查卷宗第18頁第2張照片
      、第31頁第1、2張照片），復經本院94年度重訴字第1號
      、臺灣高等法院94年度上訴字第1032號刑事案件勘驗屬實
      ，而有勘驗筆錄、錄影畫面翻攝照片77張附於各該刑事卷
      宗可參（本院94年度重訴字第1號刑事卷宗第133-134頁、
      140-179頁、臺灣高等法院94年度上訴字第1032號刑事卷
      宗第132頁），此與被告於警詢時自承：扣案藍色外套與
      伊案發當晚攜木棍前往三姓公廟提水所穿而為監視錄影機
      所錄得之外套係同1件，因伊僅有1件外套等語及警員兵界
      偉與蘇俊冠於臺灣高等法院94年度上訴字第1032號刑事案
      件均證稱：當地派出所警員均認識被告，從錄影帶影像即
      可認出係被告，我們找到被告時，被告當時所穿外套之背
      面與錄影帶影像男子身著之外套相同等語互核相符。依上
      開被告於警詢時自承案發當晚有至三姓公廟提水，且三姓
      公廟旁之監視錄影帶畫面騎駛腳踏車男子為其本人，錄影
      帶畫面所示騎駛腳踏車男子身著外套係被告所有之陳述；
      案發當晚錄影帶畫面所示男子臉部輪廓與留有鬍鬚及鼻頭
      碩大之特徵均與被告相符；復參酌證人兵界偉、蘇俊冠上
      開證言各節，可認三姓公廟案發當晚監視錄影帶影像所示
      騎駛腳踏車男子確係被告，被告於案發當時確在三姓公廟
      。被告辯稱當時在嘉義市麥當勞云云，顯與上開證據不符
      ，洵無足取。被告另抗辯證人兵界偉、蘇俊冠作偽證云云
      ，然該2位證人與被告素無怨隙亦未有利害關係，尚難認
      其有刻意誣陷被告而虛捏證言致己受刑事偽證罪嫌追訴之
      必要，其證言應係可採，故被告此部分抗辯，亦無可取。
（二）訴外人陳明和所駕駛之ＱＢ─6035號小貨車於93年12月13
      日當晚9時30分許，行經上開監視器錄影路段，嗣於同晚
      11時15分許，由安和派出所警員巡邏至三姓公廟前，發現
      訴外人陳明和倒臥於案發地點，上開小貨車停放在旁等情
      ，有現場照片6紙、現場草圖1張、錄影翻攝照片附於嘉義
      縣警察局民雄分局刑案偵查卷宗可證（該卷宗第16-17、1
      8、30頁）。而依案發當晚近三姓公廟約50公尺路段監視
      錄影機影像顯示被告先後於：(1)93年12月13日晚間9時42
      分10秒至15秒間，先騎腳踏車自三姓公廟往其住處方向駛
      去。(2)晚間9時47分48秒至50秒騎腳踏車往三姓公廟方向
      駛去，右手持長條狀物，腳踏車左邊有疑似水桶物品；晚
      間9時49分55秒至50分0秒間，又自三姓公廟往其住處方向
      駛去，腳踏車右邊掛有水桶。(3)晚間9時52分25秒至33秒
      間，被告騎腳踏車往三姓公廟方向駛去，被告右手疑似持
      長條狀物；晚間9時55分36秒至43秒間，被告再騎腳踏車
      自三姓公廟往其住處方向駛去。(4)晚間10時0分16秒至22
      秒間，被告騎腳踏車往三姓公廟方向駛去，復於10時3分
      15秒至21秒間，自三姓公廟往其住處方向駛去，此有勘驗
      筆錄附於本院94年度重訴字第1號刑事卷宗第1卷第133頁
      可稽。依上開事證，可認於訴外人陳明和駕駛小貨車停放
      於三姓公廟旁後，被告即數次往返於其住處與三姓公廟間
      之路段，並持木棍前往三姓公廟。
（三）被告遭警扣案之長褲、襯衫、帽子、內褲、木棍（即木質
      鋤柄）、童軍繩、綠色長褲、藍色外套、鞋子，經2次送
      內政部警政署刑事警察局與被害人陳明和血跡棉棒作DNA
      型別鑑定，第1次鑑定結果為：「編號06嫌犯丙○○所有
      木棍尾端正面處血跡、編號10丙○○藍色外套標示04、12
      ，右袖口內裡處血跡及編號11嫌犯丙○○左鞋面標示2處
      血跡DNA與死者陳明和DNA-STR型別相同」，第2次鑑定結
      果為：「外套上標示03血跡（採自外套左胸上）及外套上
      標示07、11疑似血跡（分別採自外套右袖靠肩膀、右袖靠
      袖口處）與死者陳明和DNA-STR型別相同」，此有內政部
      刑事警察局94年1月31日刑醫字第0930249844號鑑驗書附
      於臺灣嘉義地方法院檢察署93年度偵字第7280號卷宗及同
      局95年1月17日刑醫字第0940188777號鑑驗書附於臺灣高
      等法院94年度上訴字第1032號刑事卷宗可憑，而證人兵界
      偉、蘇俊冠亦於本院94年度重訴字第1號、臺灣高等法院
      94年度上訴字第1032號刑事程序證述：我們逮捕被告當時
      ，被告身上即穿有沾有血跡之藍色外套及鞋子，此核與被
      告於警詢時自承伊遭警逮捕時所穿著之外套即係前晚去三
      姓公廟提水所穿之外套等語相符，可認被告案發當晚騎駛
      腳踏車自其住處拿取鋤柄後即至三姓公廟猛力重擊在該處
      之訴外人陳明和頭、胸及全身，其所執鋤柄、身著之外套
      及鞋子因而濺染血跡。被告辯稱外套並無血跡云云，與上
      開2紙鑑驗書所示鑑定結果不符，顯不足採。而被告於本
      件訴訟始改稱伊未穿過上開外套，該外套非伊所有云云，
      與其在警詢時之上開陳述並不相符，顯為卸責之詞，故不
      可採，是被告抗辯其未殺害訴外人陳明和云云，與上開事
      證不符，洵無足取。原告主張訴外人陳明和係遭被告所殺
      ，應堪採信。
三、國家於支付犯罪被害補償金後，於補償金額範圍內，對犯罪
    行為人或依法應負賠償責任之人有求償權。犯罪被害人保護
    法第12條第1項定有明文。訴外人陳明和因被告之殺人行為
    而死亡，其子女即訴外人陳再生、陳美蘭各向原告申領遺屬
    補償金565,760元合計1,131,520元，原告依犯罪被害人保護
    法第12條第1項規定對被告即有求償權，是原告依犯罪被害
    人保護法第12條第1項規定之法律關係，請求被告給付1,131
    ,520元及自支付命令繕本送達（即96年1月30日）之翌日（
    即同年月31日）起至清償日止，按週年利率5％計算之利息
    ，為有理由，應予准許。
肆、結論：原告之訴為有理由，依民事訴訟法第78條，判決如主
    文。
中　　華　　民　　國　　96　　年　　6　　 月　　11　　日
                  民二庭法　官　陳琪媛
以上正本係照原本作成
如對本判決上訴須於判決送達後20日內向本院提出上訴狀
中　　華　　民　　國　　96　　年　　6　　 月　　11　　日
                        書記官　林柑杏
